【裁判字號】    97,自,23
【裁判日期】    980603
【裁判案由】    詐欺
【裁判全文】
臺灣士林地方法院刑事判決                97年度自字第23號
自  訴  人  台灣雍寶有限公司
代  表  人  戊○○
自訴代理人  陳純仁律師
被      告  乙○○
上列被告因詐欺案件，經自訴人提起自訴，本院判決如下：
    主  文
乙○○無罪。
    理  由
一、自訴意旨略以：被告乙○○於民國97年7 月間自稱係閃亮國
    際企業有限公司（下稱閃亮公司）經理，向自訴人台灣雍寶
    有限公司（下稱台灣雍寶公司）職員李碧珠及自訴人負責人
    戊○○聯絡，表示欲長期購買自訴人之貨品以銷售美國為由
    ，持閃亮公司大、小印章及閃亮公司為發票人、面額新臺幣
    1,405,668 元、票號為BB0000000 號之支票，與自訴人簽訂
    買賣契約書，訂購化妝品，自訴人已指示自訴人之關係企業
    即東姿美麗容產品有限公司將該等化妝品經被告查驗並確認
    數量及品質無誤而交予被告，詎上開支票於97年9 月8 日經
    自訴人提示竟遭以存款不足之理由退票，自訴人即至閃亮公
    司登記地址臺北市○○○路○ 段171 號10樓之4 查詢，卻無
    任何該公司之人員在該處辦公，據該處人員告知該址為一家
    會計事務所，僅係借址給閃亮公司之人員登記；而被告與閃
    亮公司負責人在支票退票後均未與自訴人聯絡，自訴人職員
    李碧珠乃以先前被告在訂貨之前提供之手機號碼及傳真號碼
    與被告聯繫，被告均拒不接電話，對自訴人之傳真催款函及
    簡訊亦不回應，因認被告涉犯刑法第339 條第1 項之詐欺取
    財罪嫌。
二、按犯罪事實應依證據認定之，無證據不得認定犯罪事實；不
    能證明被告犯罪者，應諭知無罪之判決，刑事訴訟法第 154
    條第2 項、第301 條第1 項分別定有明文。又事實之認定，
    應憑證據，如未能發現相當證據，或證據不足以證明，自不
    能以推測或擬制之方法，為裁判基礎；且認定犯罪事實所憑
    之證據，雖不以直接證據為限，間接證據亦包括在內，然而
    無論直接證據或間接證據，其為訴訟上之證明，須於通常一
    般之人均不致有所懷疑，而得確信其為真實之程度者，始得
    據為有罪之認定，倘其證明尚未達到此一程度，而有合理之
    懷疑存在而無從使事實審法院得有罪之確信時，即應由法院
    為諭知被告無罪之判決，有最高法院40年台上字第86號判例
    、76年台上字第4986號判例可資參照。次按刑事訴訟法第16
    1 條已於91年2 月8 日修正公布，修正後同條第1 項規定：
    檢察官就被告犯罪事實，應負舉證責任，並指出證明之方法
    。因此，檢察官對於起訴之犯罪事實，應負提出證據及說服
    之實質舉證責任。倘其所提出之證據，不足為被告有罪之積
    極證明，或其闡明之證明方法，無從說服法官以形成被告有
    罪之心證，基於無罪推定之原則，自應為被告無罪判決之諭
    知，更有最高法院92年台上字第128 號判例意旨足參。而關
    於刑事訴訟法第161 條第1 項檢察官應負實質舉證責任之規
    定，於自訴程序之自訴人同有適用，復有最高法院91年度第
    4 次刑事庭會議決議內容可參。
三、自訴人認被告涉犯上開罪嫌，無非以證人甲○○、丁○之證
    詞、買賣契約書、出貨驗貨單、閃亮公司支票及退票理由單
    、自訴人對被告催繳貨款之傳真催告函及簡訊催告函、自訴
    人傳真函及收據等為其論據。訊據被告固不否認與自訴人間
    有上開買賣契約關係，且該支票上之印章確屬閃亮公司所有
    ，惟堅詞否認有何詐欺犯行，辯稱：97年7 月25 日 當日已
    交付人民幣32萬2 千多元現金予自訴人作為貨款之支付，並
    未簽發上開支票支付貨款，其身上經常帶著蓋好大、小印章
    之支票，以供不時之需等語，並提出收據為證。
四、經查：
  (一)按案件由犯罪地或被告之住所、居所或所在地之法院管轄，
    刑事訴訟法第5 條第1 項定有明文，自訴人主張被告係與其
    在臺灣地區之職員李碧珠接洽本件買賣契約之各項細節內容
    ，且所持以支付貨款之支票為在臺灣地區設立登記之閃亮公
    司為發票人之支票，故其詐欺犯行亦與臺灣地區有關（見本
    院97年12月9 日準備程序筆錄第3 頁），揆諸上開說明，本
    院就本案應有管轄權，先予說明。
  (二)被告為閃亮公司實際負責人，前以閃亮公司名義向自訴人訂
    購化妝品，約定由自訴人於大陸地區之關係企業代為出貨，
    雙方並於97年7 月24日簽訂買賣契約書，約定閃亮公司於自
    訴人第一次出貨時應同時交付閃亮公司所開立之45天票期支
    票以支付價款；嗣於97年7 月25日上午9 時許，被告與自訴
    人在大陸地區之關係企業東凌國際有限公司（下稱東凌公司
    ）副總經理丙○○、員工甲○○、丁○等人在東凌公司辦公
    室內，由被告交付閃亮公司為發票人、面額為新台幣1,405,
    668 元、付款人為寶華商業銀行、票號為BB0000000 號之支
    票1 紙，以為第一次出貨貨款之支付，經東凌公司財務經理
    甲○○收受後交付被告收據以為憑據，並依約出貨，惟上開
    支票屆期因存款不足，遭臺灣票據交換所退票乙情，業據證
    人甲○○、丁○證述在卷（見本院98年5 月20日審判筆錄第
    3 、4 、7 、9 、10頁），並有買賣契約書、出貨驗貨單、
    上開支票正反面影本及退票理由單、收據等在卷可稽（見本
    院卷第5 至16、94、95頁），被告對於閃亮公司之負責人劉
    恆嘉為其前夫，其係閃亮公司實際負責人，前以閃亮公司名
    義與自訴人簽訂前揭買賣契約書，自訴人並於97年7 月25日
    依約出貨等情亦不否認（見本院97年12月9 日準備程序筆錄
    第2 頁、98年5 月20日審判筆錄第16、17 頁） ，是自訴人
    與被告所實際經營之閃亮公司間確有前開買賣契約關係，自
    訴人亦已於97年7 月25日依約第一次出貨之事實，應堪認定
    。
  (三)又被告對於自訴人所提出前開支票發票人簽章處之「閃亮國
    際企業有限公司」、「劉恆嘉」大小印章為真正乙節亦確認
    在卷（見本院98年2 月10日準備程序筆錄第3 頁），其雖辯
    稱當日係當場交付人民幣33萬2 千多元之現金予甲○○，並
    未開立任何支票予自訴人云云，然對於自訴人何以持有經被
    告蓋用閃亮公司大小印章之支票乙節卻無法說明。而證人甲
    ○○則證以：97年7 月25日上午9 時許，當時被告、丁○及
    易副總經理均在現場，其先問被告收據怎麼開，被告說開2
    張，金額一樣都是新臺幣702,834 元，收據有3 聯，第1 聯
    給台灣雍寶公司（即自訴人）、第3 聯給會計作帳用，第2
    聯則撕下來給被告，被告此時就從皮包內拿出已蓋好印章但
    未寫字、未填金額之支票，並以避免誤寫為由請其幫忙填寫
    支票上空白的部分，其幫忙填寫後，被告還叫其去印一份，
    並要其在支票影印本上簽名記載支票原本已收，後來要將收
    據拿給會計作帳時才發現漏未寫上票期，所以才在其留底之
    收據上補寫「票期9 月6 日」，也因此被告所持有那份收據
    上並沒有票期之記載，其隨後另影印支票先行傳真給台灣雍
    寶公司，支票原本則於之後幾天寄到臺灣給台灣雍寶公司，
    被告當日從未交付現金人民幣等詞（見本院98年5 月20日審
    理程序筆錄第3 至5 、8 頁），核與證人丁○經隔離後交互
    詰問所為之證述內容相符（見本院98年5 月20日審理程序筆
    錄第10、11頁），並有證人甲○○所提出傳真予自訴人支票
    之傳真影本（其上記載傳真時間為97年7 月25日上午11時16
    分）可佐；且證人丁○於詰問過程中對於被告所供稱此筆買
    賣契約過程中，因部分配件無法購得，係由被告協助取得，
    及其後三分之二之貨因無法買得配件而無法出貨等有利於被
    告之情亦未隱匿而為與被告相同之陳述，是難認證人甲○○
    、丁○有何捏造之嫌；再參酌自訴代理人與被告所分別提出
    之收據，其上所記載收款金額係「新台幣柒拾零萬貳仟捌佰
    參拾肆元零角零分」，並非被告所述「人民幣33萬2 千多元
    」，而與上開雙方買賣契約所約定計價之單位及自訴代理人
    所提出被告付款之支票相同，足證自訴代理人所主張被告係
    以前開支票支付本件買賣之貨款乙節較為可採，被告辯稱係
    以人民幣支付貨款云云，尚難採信。
  (四)惟按刑法第339 條第1 項詐欺取財罪之成立，須行為人於主
    觀上有為自己或第三人不法所有之意圖，客觀上有施用詐術
    ，而使自己或第三人得本人之財產或使第三人交付者始足當
    之，若行為人於訂約之初非有欺罔行為，縱令事後涉及違反
    契約之情形，亦僅生民事債務不履行之責任，要與詐欺罪刑
    無關，此觀諸該條之規定甚明；至於債務人於債之關係成立
    後，如有未依債之本旨履行民事債務之情形，在一般社會經
    驗上可能之原因甚多，縱令是出於惡意不為履行，苟無足以
    證明其在債之關係發生時，自始即具有不法利益之意圖之積
    極證據，亦僅能令負民事之遲延給付責任，尚不得據此債信
    違反之客觀事態，而推定債務人原有詐欺得利之犯意，故被
    告否認犯罪事實所持之辯解，縱屬不能成立，仍非有積極證
    據足以證明其犯罪行為，不能遽為有罪之認定，此復有最高
    法院30年上字第1831號判例意旨可資參照。查被告所交付上
    開支票因存款不足而遭退票，固有前開支票正反面影本、退
    票理由單可稽，惟此支票及退票理由單，僅足認被告屆期無
    法清償票款，至其無法清償之原因為何？此原因發生時間為
    簽發支票之前或之後？均無從知悉，自不得以此遽認被告與
    自訴人簽訂前開買賣契約時即有為自己不法所有之意圖，更
    無從認定被告係以交付上開支票為詐術之施用。
  (五)況被告持以支付貨款之前開閃亮公司所申請付款人為寶華商
    業銀行、帳號為000000000 號支票之其他連號支票票號BB00
    00000 至BB0000000 號、BB0000000 至BB0000000 號均已兌
    現，其餘票號BB259160、BB0000000 、BB0000000 、BB0000
    000 、BB0000000 、BB0000000 號支票則僅係註記退票，有
    星辰銀行內湖分行98年3 月10日星湖字第34號函在卷可稽，
    是亦無法證明被告有何顯無資力卻故意隱瞞實情，而持無從
    兌現之支票用以支付貨款之詐術施用，使自訴人陷於錯誤之
    情。
五、綜上所述，本案自訴人縱能證明被告確實交付上開支票以為
    貨款之支付，且該支票經提示後確實遭以存款不足為理由退
    票，惟自訴人所舉之前開論據，既無從證明被告有何施用詐
    術使其陷於錯誤而涉及詐欺取財犯行，不能使本院得有罪之
    確信，此外，復查無其他積極證據足證被告確有自訴人所指
    犯行，不能證明被告犯罪，自應為被告無罪判決之諭知。
據上論斷，應依刑事訴訟法第343 條、第301 條第1 項，判決如
主文。
中    華    民    國    98    年    6    月     3     日
                  刑事第七庭  審判長法  官  劉秉鑫
                                    法  官  王美玲
                                    法  官  黎惠萍
以上正本證明與原本無異。
如不服本判決應於收受判決後10日內向本院提出上訴書狀，並應
應敘述具體理由。其未敘述上訴理由者，應於上訴期間屆滿後20
日內向本院補提理由書(均須按他造當事人之人數附繕本)「切勿
逕送上級法院」。
                                    書記官  林志忠
中    華    民    國    98    年    6     月    3     日


司法院資訊處製作；財團法人民間司法改革基金會備份。
